【裁判字號】    90,上易,222
【裁判日期】    900430
【裁判案由】    詐欺
【裁判全文】
臺灣高等法院刑事判決                              九十年度上易字第二二二號
    上  訴  人
    即  被  告  甲○○
    自  訴  人  權祥興業有限公司
    代  表  人  權聰維
右上訴人因詐欺案件，不服臺灣板橋地方法院八十八年度自字第二三○號，中華民國
八十九年十二月十三日第一審判決，提起上訴，本院判決如左：
    主  文
原判決撤銷。
甲○○意圖為自己不法之所有，以詐術使人將本人之物交付，處有期徒刑陸月，如易
科罰金，以參佰元折算壹日。
    事  實
一、甲○○為誠皇企業有限公司（下稱為誠皇公司）董事，係該公司之負責人，其明
    知誠皇公司並未代理日本進口梅酒產品，竟意圖為自己不法之所有，於民國八十
    六年三月二十四日前之八十六年初某日，至設於臺北縣三重市○○路○段八九號
    九樓之權祥興業有限公司（下稱權祥公司），向該公司負責人權聰維詐稱誠皇公
    司代理日本原裝進口梅酒系列產品，欲將該產品在臺澎金馬及海外之所有銷售業
    務授權予權祥公司，致權聰維誤信為真而陷於錯誤，於八十六年三月二十四日，
    在權祥公司之上址與甲○○簽訂合約書，並同時依約交付權祥公司所有如附表編
    號四至十九所示發票人為王秋慧、付款人為第一銀行西三重分行、金額合計為新
    臺幣（下同）四百萬元之支票十六紙予甲○○作為定金，嗣甲○○又將如附表編
    號十、十二、十四所示之支票向權祥公司負責人權聰維換取如附表編號一至三所
    示發票人為權祥公司、付款人為第一銀行西三重分行、金額各為二十五萬之支票
    三紙。詎甲○○未依約交貨，並將如附表編號一、二所示金額合計為五十萬元之
    支票提示兌現，且將部分所收上開支票背書轉讓他人。
二、案經被害人權祥公司代表人權聰維提起自訴。
    理  由
一、訊據上訴人即被告甲○○固不否認與權祥公司簽訂合約書並收受上開支票，且簽
    約當時誠皇公司並未取得日本進口梅酒之代理權等事實，惟矢口否認有詐欺取財
    之犯行，辯稱：伊當時正在積極洽談代理進口梅酒之事宜，權祥公司代表人權聰
    維亦知此情，後因營運出現問題才未代理，伊在簽約後亦有出口酒瓶至國外準備
    進口酒類，然因嗣後資金不足致未能進口云云。
二、經查：
  (一)被告於右揭時地以誠皇公司負責人之身分，與權祥公司簽訂合約書，約定就誠皇
    公司所代理之日本原裝進口梅酒系列產品，授權由權祥公司取得在臺澎金馬及海
    外銷售業務之權，並由權祥公司負責人權聰維交付如附表編號四至十九所示之支
    票十六紙金額合計為四百萬元作為定金，簽約當時誠皇公司並無日本進口梅酒之
    代理權，嗣被告又將如附表編號十、十二、十四所示之支票向權祥公司負責人權
    聰維換取如附表編號一至三所示發票人為權祥公司、付款人為第一銀行西三重分
    行、金額各為二十五萬之支票三紙。詎未依約交貨並將如附表編號一、二所示金
    額合計為五十萬元之支票提示兌現，且將部分所收上開支票背書轉讓他人等情，
    業據被告於本院審理時自白不諱，核與自訴人之代表人權聰維之指述相符，並有
    合約書影本乙份、支票影本十九紙在卷可稽，堪信其上開自白確與事實相符。被
    告雖否認有詐欺取財之犯行，並以前開情詞置辯，惟自訴人之代表人權聰維堅指
    與被告簽約之時，被告確實聲稱其代理日本原裝進口之梅酒等語，且衡諸常情，
    被告當時若確有告知自訴人其尚未取得日本梅酒代理權之事實，則被告能否取得
    該產品之代理權即處於不確定之狀態，此當屬雙方交易之重要事項，自訴人為避
    免日後權益受損，自必於契約中就關於被告應於一定期限內取得代理權，及如日
    後未能順利取得代理權時，雙方權利義務應如何調整等內容詳加規範，然觀諸自
    訴人與被告簽訂之合約書上所載：「茲為乙方（按指自訴人）購買甲方（按指被
    告）所代理日本原裝進口之梅酒系列產品事宜，有關交易內容經雙方議定條件如
    下... 」，其內容係就被告授權自訴人代理業務範圍及區域、付款及送貨方式、
    法律責任、行銷宣傳、日本梅酒之規格、容量、酒精濃度及包裝等詳為規定，視
    其內容均係立於被告已取得該項產品進口代理權而就國內代理銷售業務與自訴人
    所為之約定，並無任何關於被告如未能取得代理權應為如何處理之約定，足認自
    訴人所指簽約時被告係以日本梅酒代理商之身分與之交易，並未告知其尚未取得
    代理權而仍在洽談中等語，應屬實在。
  (二)被告雖於原審辯稱：當時係經乙○○之介紹，透過大合豐國際貿易有限公司（下
    稱大合豐公司）負責人念其森與法國廠商洽談進口事宜，且已由大合豐公司代為
    出口酒瓶乙批運至法國裝酒準備進口云云，並提出其與法國亞瑟公司（EISAASSO
    CIES  FRANCE）間關於協調自法國進口梅酒之傳真函件九份、出口報單、裝船通
    知書及出口貨物代收費用繳納證各乙份為證，另證人乙○○於原審訊問時亦證稱
    ：確有介紹被告與大合豐公司一位念先生洽談進口日本梅酒之生意等語。然自訴
    人指訴：當時雙方所洽談之梅酒，係約定自日本進口而非法國等語，而被告在原
    審訊問時先辯稱：「我之前有和日本方面洽談梅酒的事，是我們公司的乙○○與
    臺灣的酒商洽談的... 與自訴人間所談的梅酒是該酒商代理的。」等語，已明確
    表示當時係委託他人洽談自日本進口梅酒以供應予自訴人，然被告於原審訊問時
    又改稱：「... 日本梅酒只是名稱，並不是由日本進口，當初我與聶某（按為念
    某之誤）談的就是這些，當時是乙○○帶我去與他接洽，公司在民權東路，名字
    叫大合豐，一開始我們談的就是法國進口的這一批，另外我有與他人接洽由琉球
    進口，這批是我自己接洽，乙○○只知道一點點，與自訴人開始簽約之前就已經
    與姓聶（念）的人及琉球方面接洽進口，當初與自訴人簽約時，是以與姓聶（念
    ）的所接洽的這批酒為標的，並不是琉球那一批... 今天庭呈的資料，所出口的
    酒瓶，是要給法國工廠裝酒裝填好後，進口至臺灣全都是要賣給自訴人公司。」
    云云，前後所述不一，被告辯稱欲供應自訴人之梅酒係自法國進口而非日本云云
    ，其真實性亦令人高度存疑。再佐以上開自訴人與被告所簽之合約書中，開宗明
    義即載明：「茲為乙方購買甲方所代理『日本原裝』之梅酒系列產品事宜..」，
    既言明為「日本原裝」之梅酒，顯非如被告所辯日本梅酒僅係產品名稱而非必自
    日本進口，況被告於約定之交貨期後，交付梅酒樣品予自訴人，惟其上標簽載明
為法國梅酒，進口商為誠皇企業有限公司，產地為法國（PRODUCE OFFRANCE）等
    內容，此有相片兩幀並經原審當庭勘驗屬實，其上並無任何「日本梅酒」字樣，
    尤可證明被告所言並非實在，足認被告確係與自訴人約定自日本進口梅酒。
  (三)另證人即大合豐公司董事長念其森於原審訊問時亦到庭證稱：「... 八十六年乙
    ○○介紹認識被告，因為被告要買法國梅酒，我本身是進口商，我有幫被告與法
    國的供應商聯絡過，但我沒有幫他進口，是被告自己出口兩個貨櫃酒瓶後，直沒
    有把信用狀開出來，開始時被告希望我幫他進口，但我後來沒有答應，因為他自
    己也有進口牌。」、「一開始就說要從法國進口，從沒有說過要從日本進口。」
    、「（知否法國亞瑟公司？）知道，他是法國駐臺之代理商，張甯是法國亞瑟在
    臺連絡人，他們都是經過我的聯絡，但他們後來都直接聯絡了，他們預定進口之
    後之銷售計劃我也不知道。」等語，另誠皇公司僅於八十六年九月十七日向臺灣
    省菸酒公賣局申請自法國進口紅葡萄酒（VIN DE TABLE FRANCAIS-ROYAL EISA）
    二千二百箱，惟迄今未繳交公賣利益且未實際進口，此有該局八十八年七月十七
    日八八公業字第一九三七五號函及所附外國菸酒進口申請書乙份在卷可考；又誠
    皇公司確於八十六年九月間委託強泰船務報關行辦理出口玻璃瓶乙批至法國，此
    亦有該行八十九年五月十一日（八九）強字第○五一一號函及所附載貨證券乙份
    附卷可憑。由上可知，被告除經由證人念其森之介紹，與法國亞瑟公司洽談自法
    國進口梅酒，另其又向臺灣省菸酒公賣局申請自法國進口紅葡萄酒之外，並無任
    何事證足認被告有欲自日本進口梅酒之情形，且於約定之交貨期後，竟又交付自
    法國進口之梅酒之樣品予自訴人，顯與雙方簽訂之合約內容不符。
  (四)綜上所述，被告在與自訴人簽訂合約書時即未取得自日本進口梅酒之代理權，於
    簽約之時竟自稱代理日本原裝進口梅酒，且簽約後亦無任何自日本進口梅酒供應
    自訴人之作業，事後復又欲以法國進口梅酒交貨予自訴人，則被告係施用詐術致
    自訴人誤認其有日本梅酒之進口代理權而陷於錯誤與之簽立銷售合約，並交付上
    開定金之支票，其情至為顯然。本件事證明確，被告犯行堪予認定。至證人乙○
    ○於本院九十年三月二十三日訊問時證稱：自訴人和伊是好朋友，這個生意也是
    伊介紹的，當時自訴人也沒什麼錢，也是用支票支付定金，後來外國廠商也連絡
    了，瓶子也出口到國外了，但是因為被告的票是新票，沒辦法用云云，惟依被告
    與自訴人雙方合約書第七─一點所載，被告應於八十六年七月十五日交貨，而自
    訴人交付予被告作為定金所用之支票，票載發票日均在交貨日後之八十六年八月
    、九月、十月、十一月，被告既無法依約交貨，自應將上述支票返還自訴人，竟
    仍將上開支票提示兌現，其具有為自己不法所有之意圖至為明確，證人乙○○所
    為證述縱為屬實，亦無解於被告詐欺取財犯行之成立。
三、核被告甲○○所為，係犯刑法第三百三十九條第一項之詐欺取財罪。查被告行為
    後刑法第四十一條於九十年一月十日修正公布，該條第一項前段規定，犯最重本
    刑為五年以下有期徒刑以下之刑之罪，而受六個月以下有期徒刑或拘役之宣告，
    因身體、教育、職業、家庭之關係或其他正當事由，執行顯有困難者，得以一元
    （銀元）以上三元（銀元）以下折算一日，易科罰金。被告所犯之罪既為最重本
    刑五年以下有期徒刑之刑之罪，自有該法條之適用。
四、原審認被告罪證明確予以論罪科刑，固非無見。惟查權祥公司與被告甲○○簽約
    同時，係交付權祥公司所有如附表編號四至十九所示發票人為王秋慧、付款人為
    第一銀行西三重分行、金額合計四百萬元之支票十六紙予甲○○作為定金，嗣甲
    ○○又將如附表編號十、十二、十四所示之支票向權祥公司負責人權聰維換取如
    附表編號一至三所示發票人為權祥公司、付款人為第一銀行西三重分行、金額各
    別為二十五萬之支票三紙，惟原判決將其中三紙支票金額重複計算，認定被告所
    詐欺之支票為十九紙，金額合計為四百七十五萬元，即有未洽。又權祥公司與被
    告甲○○簽約同時所交付之如編號四至十九所示金額合計四百萬元之支票十六紙
    ，發票人雖為王秋慧，惟該十六紙支票仍屬自訴人權祥公司所有，權祥公司並非
    將第三人之物交付被告，是原判決於主文欄諭知被告甲○○意圖為自己不法之所
    有，以詐術使人將本人及第三人之物交付之，亦有不當。被告上訴意旨猶執前詞
    否認犯罪，而指摘原判決不當，雖無足取，惟原判決既有上開可議之處，自應由
    本院將原判決撤銷改判。爰審酌被告並無前科，有臺灣高等法院檢察署刑案紀錄
    簡覆表在卷可按，素行尚非不佳、所使用詐欺之手段、使自訴人先交付如附表編
    號四至十九，金額各為二十五萬元，合計為四百萬元之支票十六紙，嗣又將如附
    表編號十、十二、十四所示之支票向自訴人換取如附表編號一至三所示金額各別
    為二十五萬元之支票三紙，部分支票經被告轉讓使用，其中銀行兌付二張，退票
    八張、作廢六張，另有三張未收回，此經自訴人陳明在卷，並有第一商業銀行西
    三重分行八十九年三月三日一西三重字第三十三號函及所附支票明細表可稽，因
    此所造成自訴人財務及信用上之損害，又被告事後與自訴人已達成民事和解，惟
    尚未完全依和解內容履行之犯罪後態度等一切情狀，量處如主文第二項所示之刑
    ，並諭知易科罰金之折算標準，以示儆懲。
據上論斷，應依刑事訴訟法第三百六十九條第一項前段、第三百六十四條、第二百九
十九條第一項前段，第三百四十三條、刑法第三百三十九條第一項、第四十一條第一
項前段，罰金罰鍰提高標準條例第一條前段、第二條，判決如主文。
中      華      民      國    九十    年      四      月     三十     日
                              臺灣高等法院刑事第 十五  庭
                                  審判長法  官  房  阿  生
                                        法  官  鄧  振  球
                                        法  官  雷  元  結
右正本證明與原本無異。
不得上訴。
                                        書記官  梁  雅  華
中    華    民    國     九十     年       四       月       三十       日
附表
┌───┬────┬──────────┬────┬───────┬─────┐
│編號  │發票人  │發票日              │  票號  │  金額        │票據狀況  │
│      │        │                    │        │（新台幣，元）│          │
├───┼────┼──────────┼────┼───────┼─────┤
│一    │權祥公司│八十六年十月十日    │ 0000000│ 二十五萬     │已兌付    │
├───┼────┼──────────┼────┼───────┼─────┤
│二    │權祥公司│八十六年九月二十日  │ 0000000│ 二十五萬     │已兌付    │
├───┼────┼──────────┼────┼───────┼─────┤
│三    │權祥公司│八十六年十月二十日  │ 0000000│ 二十五萬     │退票註銷  │
├───┼────┼──────────┼────┼───────┼─────┤
│四    │王秋慧  │八十六年八月十五日  │ 0000000│ 二十五萬     │退票註銷  │
├───┼────┼──────────┼────┼───────┼─────┤
│五    │王秋慧  │八十六年八月十五日  │ 0000000│ 二十五萬     │退票註銷  │
├───┼────┼──────────┼────┼───────┼─────┤
│六    │王秋慧  │八十六年八月三十日  │0000000 │ 二十五萬     │退票註銷  │
├───┼────┼──────────┼────┼───────┼─────┤
│七    │王秋慧  │八十六年八月三十日  │0000000 │ 二十五萬     │退票註銷  │
├───┼────┼──────────┼────┼───────┼─────┤
│八    │王秋慧  │八十六年九月十日    │0000000 │ 二十五萬     │退票註銷  │
├───┼────┼──────────┼────┼───────┼─────┤
│九    │王秋慧  │八十六年九月十日    │0000000 │ 二十五萬     │票據作廢  │
├───┼────┼──────────┼────┼───────┼─────┤
│十    │王秋慧  │八十六年九月二十日  │0000000 │ 二十五萬     │票據作廢  │
├───┼────┼──────────┼────┼───────┼─────┤
│十一  │王秋慧  │八十六年九月二十日  │0000000 │ 二十五萬     │未收回    │
├───┼────┼──────────┼────┼───────┼─────┤
│十二  │王秋慧  │八十六年十月十日    │0000000 │ 二十五萬     │票據作廢  │
├───┼────┼──────────┼────┼───────┼─────┤
│十三  │王秋慧  │八十六年十月十日    │0000000 │ 二十五萬     │退票未註銷│
├───┼────┼──────────┼────┼───────┼─────┤
│十四  │王秋慧  │八十六年十月二十日  │0000000 │ 二十五萬     │票據作廢  │
├───┼────┼──────────┼────┼───────┼─────┤
│十五  │王秋慧  │八十六年十月二十日  │0000000 │ 二十五萬     │未收回    │
├───┼────┼──────────┼────┼───────┼─────┤
│十六  │王秋慧  │八十六年十一月十日  │0000000 │ 二十五萬     │票據作廢  │
├───┼────┼──────────┼────┼───────┼─────┤
│十七  │王秋慧  │八十六年十一月十日  │0000000 │ 二十五萬     │票據作廢  │
├───┼────┼──────────┼────┼───────┼─────┤
│十八  │王秋慧  │八十六年十一月二十日│0000000 │ 二十五萬     │未收回    │
├───┼────┼──────────┼────┼───────┼─────┤
│十九  │王秋慧  │八十六年十一月二十日│0000000 │ 二十五萬     │退票未註銷│
└───┴────┴──────────┴────┴───────┴─────┘
附錄本案論罪科刑法條全文：
中華民國刑法第三百三十九條
意圖為自己或第三人不法之所有，以詐術使人將本人或第三人之物交付者
，處五年以下有期徒刑、拘役或科或併科一千元以下罰金。
以前項方法得財產上不法之利益或使第三人得之者，亦同。
前二項之未遂犯罰之。


司法院資訊處製作；財團法人民間司法改革基金會備份。
